---
title: "lessons01"
output: html_document
---

```{r setup, include=FALSE}
knitr::opts_chunk$set(echo = TRUE, warning = FALSE,message=FALSE)
library(tidyverse)
library(gridExtra)
# Librerías a instalar:
# hflights
# Hmisc
# pastecs
# skimr
# psych
```

NOTA: Verifica que tienes instaladas previamente todas las librerías anteriores
## Objetos tibble y dplyr

Un objeto *tibble* es un data.frame especial que permite visualizar y trabajar con los datos de un modo más sintético, y optimizar las funciones en las librerías *tidyverse*.

### Ejemplo
Partamos de un objeto tipo data.frame.
Los comandos `str` y `glimpse` dan información sobre el tipo de las variables contenidas en un objeto tibble. `class`da información sobre el tipo de objeto. Con `head` visualizamos las 10 primeras filas del objeto.
```{r}
library(hflights)
data(hflights)
class(hflights)
head(hflights)
str(hflights)
glimpse(hflights)
```

A partir de un data.frame cualquiera podemos construir un objeto tibble simplemente con la sintaxis `as_tibble()`, o con `tbl_df()` aplicada a dicho data.frame. 
```{r}
hflights=tbl_df(hflights)
hflights=as_tibble(hflights)
class(hflights)
glimpse(hflights)
hflights
```

## Verbos en *dplyr*
El paquete dplyr (contenido en tidyverse) contiene cinco funciones clave de manipulación de datos, también llamadas verbos:

- select(), (y rename()) que devuelve un subconjunto de las columnas, 
- filter(), (y slice()) que devuelve un subconjunto de las filas, 
- arrange(), que reordena las filas de acuerdo a una o varias variables,
- mutate(), transmute() que se usan para añadir columnas a partir de datos (o columnas) ya existentes,
- summarise(), que reduce grupos de observaciones a través de un descriptivo agregado.

La librería dplyr tiene una buena variedad de funciones para manipular datos:
- group_by(), para agrupar un objeto según una variable de clasificación,
- distinct(), que retiene sólo las filas únicas y distintas de un objeto tbl,
- sample_n() y sample_frac(), que proporciona muestras aleatorias del banco de datos,
- inner_join(), left_join() y right_join(), para emparejar bases de datos en función de una o varias variables clave coincidentes.

Ampliar información en [dplyr](https://dplyr.tidyverse.org/).

El operador *pipe* `%>%` nos permite concatenar sucesivas instrucciones de *dplyr.*

### Ejemplos
```{r}
# Consulta los nombres de hflights
names(hflights)

# Selecciona las cuatro primeras columnas de hflights
select(hflights,ActualElapsedTime, AirTime, ArrDelay, DepDelay)
select(hflights,1:4)

# Selecciona las columnas que contienen "Delay", empiezan con "Cancel" y acaban con "Num"
select(hflights,contains("Delay"),ends_with("Num"),starts_with("Cancel"))

# Añade una nueva variable ActualGroundTime como la resta de ActualElapsedTime y AirTime.
g1=mutate(hflights,ActualGroundTime=ActualElapsedTime-AirTime)

# Filtra los vuelos que han viajado 3000 millas o más. 
filter(hflights,Distance>=3000)

# Filtra todos los vuelos que volaron con  JetBlue, Southwest, o Delta
filter(hflights,UniqueCarrier %in% c("JetBlue", "Southwest","Delta"))

# Resume los datos calculando media, mínimo y máxima Distance recorrida. 
summarise(hflights,m_dist=mean(Distance),min_dist=min(Distance),max_dist=max(Distance))

# Resume los datos contando el número de observaciones, el número de compañías distintas y el número de destinos distintos.
summarise(hflights,
          n_obs = n(),
          n_carrier = n_distinct(UniqueCarrier),
          n_dest = n_distinct(Dest))

# Agrupa por compañía de vuelo y calcula la Distance media recorrida
hflights %>% group_by(UniqueCarrier)%>%
            summarise(m_distance=mean(Distance))
```



## Descriptivos

Para calcular directamente los descriptivos de todas las variables en un data.frame, podemos utilizar varias alternativas:

* describe, from the *Hmisc* package
* stat.desc from *pastecs*
* describe from *psych*
* skim from *skimr*

Fuente [dabblingwithdata](https://dabblingwithdata.wordpress.com/2018/01/02/my-favourite-r-package-for-summarising-data/)

### Ejercicio
Prueba las salidas que producen los descriptivos mencionados antes.

```{r, echo=TRUE}
datos<-mtcars
datos$vs<-factor(datos$vs)

library(Hmisc)
Hmisc::describe(datos)
#-------------------------
library(pastecs)
pastecs::stat.desc(datos)
#-------------------------
library(psych)
psych::describe(datos)
psych::describeBy(datos,datos$vs)
psych::describeBy(datos, datos$vs, mat = TRUE)
#-------------------------
library(skimr)
skim(datos)
group_by(datos, vs) %>%
 skim()
```

## Visualizar datos
Las preguntas/objetivos que nos proponemos son:
1. ¿Cómo afecta la concentración de sustrato a la velocidad de reacción encimática? ¿Qué tipo de tendencia se aprecia? ¿Crece/decrece de modo constante?
2. ¿Afecta de modo diferente para los tratados con puromycin y los controles (no tratados)?
3. A menores concentraciones, ¿cuánto afecta a la velocidad de reacción el hecho de tratar o no con puromycin,  si variamos en 5 unidades de concentración el sustrato? ¿Y a concentraciones medias? ¿Y a mayores concentraciones? ¿Dónde es más evidente el efecto del puromycin?

Reproduce con ggplot2 los gráficos básicos con la base de datos Puromycin, para dar respuesta a estas cuestiones. 

```{r}
data("Puromycin")
dataset=Puromycin
names(dataset)

# 1. Indagamos cómo es la variable respuesta
# histograma de rate
g1=ggplot(dataset,aes(x=rate))+
  geom_histogram(fill="skyblue",color="grey")
# Modifica los intervalos y su amplitud
?geom_histogram
g2=ggplot(dataset,aes(x=rate))+
  geom_histogram(binwidth=50,fill="violet",color="grey")
g3=ggplot(dataset,aes(x=rate))+
  geom_histogram(bins=10,fill="orange",color="grey")

grid.arrange(g1,g2,g3,ncol=3)

# 2. Indagamos la relación con concentración para responder las preguntas planteadas
ggplot(dataset,aes(x=conc,y=rate))+
         geom_point(size=3)
# distinguimos para los que reciben puromycin y los que no
ggplot(dataset,aes(x=conc,y=rate))+
         geom_point(aes(color=state),size=3)
# superponemos una línea de tendencia 
ggplot(dataset,aes(x=conc,y=rate))+
         geom_point(aes(color=state),size=3)+
  geom_smooth(stat="smooth")
# superponemos una línea de tendencia para las observaciones tratadas y otra para las no tratadas con puromycin
ggplot(dataset,aes(x=conc,y=rate,group=state))+
         geom_point(aes(color=state),size=3)+
        geom_smooth(stat="smooth",aes(color=state))
```

